---
title: "Potrošnja goriva po regijama"
author: "Ivan Skukan"
output:
  pdf_document: default
editor_options: 
  markdown: 
    wrap: 72
---

```{r setup, include=FALSE}
knitr::opts_chunk$set(echo = TRUE)
```

#Pitanje 
**Postoje li razlike u potrošnji automobila prema regiji kojoj pripada proizvođač?**

#Uvod 
Da odgovorimo na ovo pitanje, moramo analizirati podatke potrošnje
goriva po više od 2 kontinenta, a kasnije i po manjim regijama (sjeverna
Europa, zapadna Europa...). Zbog činjenice da imamo više od 2 regije,
analiza varijance (ANOVA) će biti naš odabir modeliranja. Prvo ćemo
učitati podatke i onda pretvoriti relevantne stupce u faktore kako bi
izbjegli potencijalne greške u programiranju Učitavanje i čiščenje
podataka:

```{r}
path <- "car_specifications.csv"
data <- read.csv(path)

data$continent = as.factor(data$continent)
data$country = as.factor(data$country)
head(data)
```

#lillie 
**Testiranje normalnosti** 
Prije nego krenemo sa analizom
varijance, moramo prvo provjeriti normalnost podataka. Zanimaju nas
tablice za potrošnju goriva u gradu i na autocesti. Koristit ćemo
Lilliefors test koji se temelji na Kolmogorov-Smirnov testu. Postavljamo
hipoteze:
$$H0: Dani\ podaci\ za\ potrošnju\ goriva\ nemaju\ normalnu\ distribuciju\\
H1: \neg H0$$

Provedimo test:

```{r}
require(nortest) #potrebna biblioteka

lillie.test(data$city.L.100km)
lillie.test(data$highway.L.100km)
```
Za oba testa smo dobili jako malu p-vrijednost. Možemo uvjereno odbaciti
H0 i zaključiti da su podaci normalno distribuirani.

Prikažimo i neke korisne vizualizacije za provjeru normalnosti.
Histogrami i Q-Q plotovi(prvi histogram/Q-Q je za gradove, drugi za autoceste):
```{r}
#hist za svaki test
hist(data$city.L.100km)
hist(data$highway.L.100km)

#qq #probaj koristit i za anovu!!!!
qqnorm(data$city.L.100km)
qqline(data$city.L.100km)


qqnorm(data$highway.L.100km)
qqline(data$highway.L.100km)


```
Vidimo kako podaci u Q-Q plotu prate pravac, što opet pokazuje normalnost podataka.

Sada treba provesti isti test, ali za sve kontinente. Prvo postavljamo
hipoteze:
$$H0: Dani\ podaci\ za\ potrošnju\ goriva\ nemaju\\ normalnu\ distribuciju\ po\ kontinentima\\
H1: \neg H0$$

Pokrenimo kod:

```{r}
continents = unique(data$continent) #lista svih kontinenta
for (continent in continents) {
  print(paste("For continent:",continent))
  print(lillie.test(data$city.L.100km[data$continent == continent]))
  print(lillie.test(data$highway.L.100km[data$continent == continent]))
}
```

Vidimo da smo i po kontinentima dobili male p-vrijednosti. Opet
odbacujemo H0 i zaključujemo da su podaci za potrošnju goriva normalno
distribuirani i po kontinentima.

Histogrami:
```{r}
  hist(data$highway.L.100km[data$continent == "Asia"])
  hist(data$city.L.100km[data$continent == "Asia"])
  hist(data$highway.L.100km[data$continent == "North America"])
  hist(data$city.L.100km[data$continent == "North America"])
  hist(data$highway.L.100km[data$continent == "Europe"])
  hist(data$city.L.100km[data$continent == "Europe"])
```

Q-Q:
```{r}
qqnorm(data$highway.L.100km[data$continent == "Asia"],main="Asia, highways")
qqline(data$highway.L.100km[data$continent == "Asia"])
qqnorm(data$city.L.100km[data$continent == "Asia"],main = "Asia, cities")
qqline(data$city.L.100km[data$continent == "Asia"])
qqnorm(data$highway.L.100km[data$continent == "North America"],main = "NA,highways")
qqline(data$highway.L.100km[data$continent == "North America"])
qqnorm(data$city.L.100km[data$continent == "North America"],main = "NA, cities")
qqline(data$city.L.100km[data$continent == "North America"])
qqnorm(data$highway.L.100km[data$continent == "Europe"],main = "Europe, highways")
qqline(data$highway.L.100km[data$continent == "Europe"])
qqnorm(data$city.L.100km[data$continent == "Europe"],main = "Europe, cities")
qqline(data$city.L.100km[data$continent == "Europe"])
```
#Bartlett 
Osim normalnosti, želimo provjeriti da je varijanca približno
jednaka za sve skupove podataka. Loše poklapanje varijanci može dati
loše rezultate ANOVA testa. Provjerit ćemo varijance sa Bartlett testom.
Postavljamo hipoteze (postavimo iste hipoteze za gradove i autoceste):
$$ \begin{aligned}
  H_0 & : \sigma_1^2 = \sigma_2^2 = \ldots = \sigma_k^2 \\
  H_1 & : \text{barem dvije varijance nisu iste}.
\end{aligned} $$

```{r}
bartlett.test(data$city.L.100km ~ data$continent)
bartlett.test(data$highway.L.100km ~ data$continent)
```

Rezultati nam kažu sljedeće: za potrošnju u gradovima imamo približno
jednake varijance. Dakle ovdje ne možemo odbaciti H0. Međutim, za
autoceste, dobili smo p-vrijednost od 0.01 što nam govori da postoje
značajne razlike u varijanci. Ovdje odbacujemo H0. \####

```{r}
var(data$city.L.100km[data$continent == "Asia"])
var(data$city.L.100km[data$continent == "Europe"])
var(data$city.L.100km[data$continent == "North America"])
print("-----------")
var(data$highway.L.100km[data$continent == "Asia"])
var(data$highway.L.100km[data$continent == "Europe"])
var(data$highway.L.100km[data$continent == "North America"])
print("-------------")
var(data$highway.L.100km)
```

#anova (jednofaktorska!) 
**Hipoteza za ANOVA-u** 
Sada smo proveli potrebne testove i možemo krenuti na testiranje potrošnje goriva po kontinentima. Prvo ćemo testirati za gradove. Za početak trebamo postaviti hipoteze:
$$H0:Očekivana\ potrošnja\ goriva\ u\ gradovima\ je\ jednaka\ po\ kontinentima \\
\mu_{1} = \mu_{2} = \mu_{3} \\
H1: Barem\ jedno\ očekivanje\ se\ razlikuje\ od\ ostalih$$

Provedimo test:
```{r}
a = aov(data$city.L.100km ~ data$continent)
summary(a)
boxplot(data$city.L.100km ~ data$continent)
```
Rezultati nam govore da H0 možemo odbaciti. Dobili smo F vrijednost od 30.45 i p-vrijednost od 2.94e-12. Boxplot isto to sugerira, s time da se Europa najviše ističe među 3 kontinenta sa primjetljivo najvećom potrošnjom.
#t test izmedju azije i NA?


Provedimo identičan postupak za autoceste:
$$H0:Očekivana\ potrošnja\ goriva\ na\ autocestama\\ je\ jednaka\ po\ kontinentima \\
\mu_{1} = \mu_{2} = \mu_{3} \\
H1: Barem\ jedno\ očekivanje\ se\ razlikuje\ od\ ostalih$$

ANOVA i boxplot:
```{r}
a = aov(data$highway.L.100km ~ data$continent)
summary(a)
boxplot(data$highway.L.100km ~ data$continent)
```

Još jednom nam rezultati govore da H0 možemo odlučno odbaciti.
Boxplot opet pokazuje da u Europi u prosjeku troše više.

TODO:interpretirat ovo
```{r}
model = lm(city.L.100km ~ continent,data=data)
summary(model)

print(anova(model))
```
#komentirat više o potrošnji europe
Rezultati ova dva testa pokazuju veliko odstupanje u potrošnji europskih autiju od ostale dvije skupine. Međutim, na boxplotovima se ne vidi velika razlika između Sjeverne Amerike i Azije. Ovo nas motivira na izvedbu Tukey testa da vidimo koje kategorije se ističu.

```{r}
tukey = TukeyHSD(a)
print(tukey)
```
TODO:DOVRSI
Najviše nas zanima adjusted p-value brojevi. Vidimo da su vrijednost male između Europe i ostalih kontinenata. Međutim, p-vrijednost je relativno velika između NA i Azije što sugerira da im očekivane vrijednosti uistinu nisu toliko različite.