---
title: "Potrošnja goriva po regijama"
author: "Ivan Skukan"
output:
  pdf_document: default
---

```{r setup, include=FALSE}
knitr::opts_chunk$set(echo = TRUE)
```

#Pitanje 
**Postoje li razlike u potrošnji automobila prema regiji kojoj pripada proizvođač?**

#Uvod 
Da odgovorimo na ovo pitanje, moramo analizirati podatke potrošnje goriva na 3 kontinenta. Zbog činjenice da imamo više od 2 regije,
analiza varijance (ANOVA) će biti naš odabir modeliranja umjesto t-testa, ali prije toga ćemo morati testirati uvjete ANOVA-e. 

Učitavanje podataka:

```{r}
path <- "car_specifications.csv"
data <- read.csv(path)

data$continent = as.factor(data$continent)
data$country = as.factor(data$country)
head(data)
```
Nama su relevantni stupci 'city.L.100km', 'highway.L.100km' i 'continent'

#Usporedba sredina
***Provjera aritmetičkih sredina***
Prije nego krenemo sa ANOVA-om, možemo prvo usporediti aritmetičke sredine podataka. Ovo nije dovoljno da radimo bilo kakve konkretne zaključke, ali nam daje uvid u što bi možda očekivali. Također ćemo izračunati varijancu i standardnu devijaciju da imamo bolju ideju o izgledu raspršenosti podataka.
Provjerimo sredine za pojedine kontinente sa boxplotom i sveukupnu sredinu i varijance kroz ispis:
```{r}
continents = unique(data$continent) #lista svih kontinenta

overallMeanCity = mean(data$city.L.100km)
overallMeanHighway = mean(data$highway.L.100km)
overallVarCity = var(data$city.L.100km)
overallVarHighway = var(data$highway.L.100km)

cat("\n")
print(sprintf("Aritmetička sredina potrošnje goriva u gradu: %f",overallMeanCity))
print(sprintf("Aritmetička sredina potrošnje goriva na autocestama: %f",overallMeanHighway))

print(sprintf("Sveukupna varijanca za gradove: %f",overallVarCity))
print(sprintf("Standardna devijacija: %f",sqrt(overallVarCity)))

print(sprintf("Sveukupna varijanca za autoceste: %f",overallVarHighway))
print(sprintf("Standardna devijacija: %f",sqrt(overallVarHighway)))

boxplot(data$city.L.100km ~ data$continent)
boxplot(data$highway.L.100km ~ data$continent)

```
Već vidimo da je potrošnja u Europi u prosjeku veća nego druga dva kontinenta. Osim toga vidimo da je i disperzija nešto veća.

**Uvjeti za ANOVA-u**
Podsjetimo se. Želimo testirati ima li značajno odstupanje u sredinama potrošnje goriva na 3 kontinenta i zato prirodno biramo ANOVA-u. Kako bi proveli ANOVA test na podacima, prvo moramo biti sigurni da dani podaci zadovoljavaju sljedeće uvjete:
1. Normalnost 
2. Nezavisnost
3. Homogenost varijanci

#lillie 
**Testiranje normalnosti** 
Prvo ćemo proveti test normalnosti. Zanimaju nas
tablice za potrošnju goriva u gradu i na autocesti za svaki kontinent. Koristit ćemo
Lilliefors test koji se temelji na Kolmogorov-Smirnov testu i Q-Q plot za vizualizaciju. Postavljamo
hipoteze:
$$H0: Dani\ podaci\ za\ potrošnju\ goriva\ imaju\ normalnu\ distribuciju\\
H1: \neg H0$$

Provedimo test:

```{r}
require(nortest) #potrebna biblioteka

for (continent in continents) {
  print(paste("For continent:",continent))
  print(lillie.test(data$city.L.100km[data$continent == continent]))
  print(lillie.test(data$highway.L.100km[data$continent == continent]))
  titleHighway = paste(continent,", highway")
  titleCity = paste(continent,", city")
  hist(data$highway.L.100km[data$continent == continent],main=titleHighway)
  hist(data$city.L.100km[data$continent == continent],main=titleCity)
}
```
Dobili smo vrlo male p-vrijednosti. Sve su signifikantne na barem 0.05 razini, a većina je i ekstremnije od toga. Ovime možemo uvjereno odbaciti H0 i zaključiti kako podaci nisu normalno distribuirani. Osim toga, histogrami očito pokazuju kako podaci ne prate Gaussovu krivulju. Manjak normalnosti možemo vidjeti i na Q-Q plotu:
```{r}
qqnorm(data$highway.L.100km[data$continent == "Asia"],main="Asia, highways")
qqline(data$highway.L.100km[data$continent == "Asia"])
qqnorm(data$city.L.100km[data$continent == "Asia"],main = "Asia, cities")
qqline(data$city.L.100km[data$continent == "Asia"])
qqnorm(data$highway.L.100km[data$continent == "North America"],main = "NA,highways")
qqline(data$highway.L.100km[data$continent == "North America"])
qqnorm(data$city.L.100km[data$continent == "North America"],main = "NA, cities")
qqline(data$city.L.100km[data$continent == "North America"])
qqnorm(data$highway.L.100km[data$continent == "Europe"],main = "Europe, highways")
qqline(data$highway.L.100km[data$continent == "Europe"])
qqnorm(data$city.L.100km[data$continent == "Europe"],main = "Europe, cities")
qqline(data$city.L.100km[data$continent == "Europe"])
```

Budući da nemamo zadovoljen uvjet normalnosti, ne možemo koristit ANOVA-u.

**Kruskal-Wallis test**
Okrećemo se alternativi ANOVA testa, Kruskal-Wallis test. To je neparametarski test pa ne trebamo da nam podaci prate određenu distribuciju. Jedini uvjet je da je broj podataka barem 5. Hipoteze se postavljaju na isti način kao u ANOVA-i.

Hipoteze:
$$H0:\ Očekivana\ vrijednost\ potrošnje\ goriva\ po\ kontinentima\ je\ jednaka\\
H1: Barem\ jedna\ očekivana\ vrijednost\ se\ razlikuje\ od\ ostalih$$
Ovu istu hipotezu za gradove i autoceste te zbog toga provodimo test dvaput.

Provedimo Kruskal-Wallis test:
```{r}
filteredDataHighway = list(Asia_Highway = data$highway.L.100km[data$continent == "Asia"], NA_Highway = data$highway.L.100km[data$continent == "North America"], Europe_Highway = data$highway.L.100km[data$continent == "Europe"])
filteredDataCity = list(Asia_City = data$city.L.100km[data$continent == "Asia"], NA_City = data$city.L.100km[data$continent == "North America"], Europe_City = data$city.L.100km[data$continent == "Europe"])

kruskalHighway = kruskal.test(filteredDataHighway)
kruskalCity = kruskal.test(filteredDataCity)
print(kruskalHighway)
```
Provjerimo prvo rezultat za potrošnju na autocestama. Dobili smo vrlo malu p-vrijednost, praktički je jednaka nuli, dakle bez sumnje odbacujemo H0 i zaključujemo da se barem jedna očekivana vrijednost razlikuje od ostalih.

Provjerimo sad rezultat za gradove:
```{r}
print(kruskalCity)
```
Opet imamo p-vrijednost koja je efektivno jednaka nuli. Za potrošnju u gradovima također odbacujemo H0.

Boxplotovi:
```{r}
boxplot(filteredDataHighway)
boxplot(filteredDataCity)

```
Na temelju boxplotova možemo vidjeti u oba da se Europa najviše razlikuje od ostalih. Možemo koristiti Dunnov test da vidimo između kojih grupa su razlike značajne. Dunnov test ima istu hipotezu kao Kruskal-Wallis test.
```{r}
require(dunn.test)
dunn = dunn.test(data$highway.L.100km , g = data$continent,method="bonferroni")
print(dunn)
dunn = dunn.test(data$city.L.100km, g = data$continent, method = "bonferroni")
```
Zanima nas "p-adjusted" redak koji se također može vidjeti u tablici(drugi redak u svakoj čeliji). Za oba testa imamo isti zaključak Vidimo da je p-adjusted za North_America-Asia relativno velik i nije signifikantan na niti jednoj tipičnoj razini. Međutim, imamo vrlo male p-adjusted vrijednosti između Europe i bilo kojeg drugog kontinenta. Ovime možemo zaključiti da je odbijanje nul hipoteze Kruskal-Wallis testa bilo primarno zbog razine potrošnje u Europi.
#pitaj za dunnov test!!!!

#subregionalno
**Testiranje među regijama u Europi**
Budući da Azija i Sjeverna Amerika imaju relativno slične potrošnje i imaju samo jednu državu po kontinentu, ne zanima nas detaljnije subregionalno testiranje. Međutim, Europu, koja je imala poprilično veliku potrošnju goriva, možemo podijeliti na manje regije, no ne možemo testirati na pojedinim državama jer za neke nemamo dovoljno podataka. Opet ćemo napraviti Kruskal-Wallis test i, po potrebi, Dunnov test. Ovime možemo probati zaključiti ako se u nekim regijama više troši. 

***Podjela na subregije***
Trebamo odrediti kako želimo grupirati države. Ciljat ćemo na podjelu koja otprilike dijeli Europu na zapadnu, sjevernu i središnju Europu. Budući da za Italiju i UK nemamo dovoljno podataka, grupirat ćemo ih sa Francuskom i Švedskom respektivno. Francuska i Italija će predstavljati zapadnu, UK i Švedska sjevernu, a Njemačka središnju Europu.
```{r}
westEuRegions = c("France","Italy")
northEuRegions = c("United Kingdom","Sweden")
centralEuRegions = c("Germany")

westEuData = subset(data, country %in% westEuRegions, select = c(highway.L.100km,city.L.100km,country))
northEuData = subset(data, country %in% northEuRegions, select = c(highway.L.100km,city.L.100km,country))
centralEuData = subset(data, country %in% centralEuRegions, select = c(highway.L.100km,city.L.100km,country))

europeDataHighway = list(west = westEuData$highway.L.100km, north = northEuData$highway.L.100km, central = centralEuData$highway.L.100km)
europeDataCity = list(west = westEuData$city.L.100km, northEuData$city.L.100km, central = centralEuData$city.L.100km)

```

Provedimo testove:
```{r}
euKruskalHighway = kruskal.test(europeDataHighway)
euKruskalCity = kruskal.test(europeDataCity)

print(euKruskalHighway)
print(euKruskalCity)
```
Velika p-vrijednost za oba testa nam govori da nema značajne razlike među ovim regijama Europe.
Za kraj ćemo napraviti boxplot potrošnje goriva za svaku pojedinu europsku državu.
```{r}
eu = c("Germany","France","Italy","United Kingdom","Sweden")
dataCopy = data
dataCopy$country = factor(data$country, levels=eu)
euData = subset(dataCopy, country %in% eu, select = c(highway.L.100km,city.L.100km,country))
boxplot(euData$highway.L.100km ~ euData$country)
boxplot(euData$city.L.100km ~ euData$country)
```
Za neke države imamo jako malo podataka, ali možemo vidjeti da UK značajno odstupa od ostalih država. Vjerojatno jer su u datasetu uključeni Jaguari sa jačim motorima koji više troše.