---
title: "SAP - projekt"
author: "Luka Babić, JMBAG: 0036538016"
date: "`r Sys.Date()`"
output:
  html_document: default
---

```{r setup, include=FALSE}
library(tidyverse)
library(lubridate)
knitr::opts_chunk$set(echo = TRUE)
knitr::opts_chunk$set(results = 'hold')
```

## Analiza omjera kompresije izmedu atmosferskih motora i motora s turbopunjačem

## 1. Učitavanje potrebnih biblioteka i podataka
```{r}
podaci <- read.csv("C:/Users/Babbage/Desktop/5semestar/sap/sapProjekt/car_specifications.csv")
```

## 2. Filtriranje podataka
```{r}
# Filtriram podatke prema tipu motora
atmosferski_motori <- podaci %>% filter(aspiration == "std")
turbopunjaci <- podaci %>% filter(aspiration == "turbo")
```

## 3. Deskriptivna statistika
```{r}
# Izračun osnovne statističke mjere za omjer kompresije
summary(atmosferski_motori$compression.ratio)
summary(turbopunjaci$compression.ratio)
```

## 4. Testiranje hipoteza
```{r}
# Testiranje razlike u omjeru kompresije između dvije grupe motora
t.test(atmosferski_motori$compression.ratio, turbopunjaci$compression.ratio)
```

Ili, ako pretpostavke t-testa nisu zadovoljene, možemo koristiti Mann-Whitney U test:

```{r}
wilcox.test(atmosferski_motori$compression.ratio, turbopunjaci$compression.ratio)
```

## 5. Vizualizacija
```{r}
# Vizualizacija razlika u omjeru kompresije između dvije grupe motora
ggplot() +
  geom_boxplot(data = rbind(atmosferski_motori %>% mutate(Type = "Atmosferski motori"),
                            turbopunjaci %>% mutate(Type = "Turbopunjaci")),
               aes(x = Type, y = compression.ratio)) +
  labs(title = "Omjer kompresije prema tipu motora",
       x = "Tip motora",
       y = "Omjer kompresije") +
  theme_minimal()
```

## 6. Zaključak:

Na temelju provedenog Wilcoxonovog testa rangova s korekcijom kontinuiteta, ne možemo odbaciti nultu hipotezu na razini značajnosti od 0,05. P-vrijednost iznosi 0,0813, što je veće od konvencionalnog praga značajnosti od 0,05.

To sugerira da nema statistički značajne razlike u omjeru kompresije između atmosferskih motora i motora s turbopunjačem na razini značajnosti od 0,05.

Međutim, važno je napomenuti da je p-vrijednost vrlo blizu pragu značajnosti od 0,05, što znači da postoji mala vjerojatnost (8,13%) da bismo dobili ovakav ili ekstremniji uzorak ako je nulta hipoteza istinita. U praksi, ovo bi moglo sugerirati potrebu za daljnjim istraživanjem ili povećanjem veličine uzorka kako bismo s većom sigurnošću potvrdili ove rezultate.

Stoga, na temelju dostupnih podataka, ne možemo potvrditi da postoji razlika u omjeru kompresije između atmosferskih motora i motora s turbopunjačem.




--
.
--

