---
title: "SAP - projekt"
author: "Luka Babić, JMBAG: 0036538016"
date: "`r Sys.Date()`"
output:
  html_document: default
---
  
```{r setup, include=FALSE}
library(tidyverse)
library(lubridate)
knitr::opts_chunk$set(echo = TRUE)
knitr::opts_chunk$set(results = 'hold')
```

# DODATNA ISTRAŽIVAČKA PITANJA


## Analiza utjecaja vrste goriva na cijenu i potrošnju: Kako vrsta goriva (benzin ili dizel) utječe na potrošnju goriva i cijenu automobila?

## 1. Učitavanje i filtriranje podataka:
```{r}
podaci <- read.csv("C:/Users/Babbage/Desktop/5semestar/sap/sapProjekt/car_specifications.csv")

# Ako imate podatke o potrošnji goriva u gradu i na autocesti, filtrirajte samo relevantne varijable
podaci_gorivo <- podaci %>% select(fuel, price, `city.L.100km`, `highway.L.100km`)
```

## 2. Deskriptivna statistika:
```{r}
# Ispisivanje prvih nekoliko redaka
head(podaci_gorivo)

# Istraživanje osnovnih statističkih mjera za cijenu i potrošnju goriva prema vrsti goriva
summary(podaci_gorivo$price)
summary(podaci_gorivo$`city.L.100km`)
summary(podaci_gorivo$`highway.L.100km`)
```

## 3. Vizualizacija:

### 3.1. Vizualizacija razlika u cijeni prema vrsti goriva
```{r}
ggplot(podaci_gorivo, aes(x = fuel, y = price, fill = fuel)) +
  geom_boxplot() +
  labs(title = "Razlika u cijeni prema vrsti goriva",
       x = "Vrsta goriva",
       y = "Cijena") +
  theme_minimal()
```

### 3.2. Vizualizacija razlika u potrošnji u gradu prema vrsti goriva
```{r}
ggplot(podaci_gorivo, aes(x = fuel, y = `city.L.100km`, fill = fuel)) +
  geom_boxplot() +
  labs(title = "Razlika u potrošnji u gradu prema vrsti goriva",
       x = "Vrsta goriva",
       y = "Potrošnja goriva (grad)") +
  theme_minimal()
```

### 3.3. Vizualizacija razlika u potrošnji na autocesti prema vrsti goriva
```{r}
ggplot(podaci_gorivo, aes(x = fuel, y = `highway.L.100km`, fill = fuel)) +
  geom_boxplot() +
  labs(title = "Razlika u potrošnji na autocesti prema vrsti goriva",
       x = "Vrsta goriva",
       y = "Potrošnja goriva (autocesta)") +
  theme_minimal()
```


## 4. Statistički testovi:

### 4.1. Testiranje razlika u cijeni između vrsti goriva (ANOVA)
```{r}
anova_model <- aov(price ~ fuel, data = podaci_gorivo)
summary(anova_model)
```

### 4.2. Testiranje razlika u potrošnji u gradu između vrsti goriva (ANOVA)
```{r}
anova_model_city <- aov(`city.L.100km` ~ fuel, data = podaci_gorivo)
summary(anova_model_city)
```

### 4.3. Testiranje razlika u potrošnji na autocesti između vrsti goriva (npr. ANOVA)
```{r}
anova_model_highway <- aov(`highway.L.100km` ~ fuel, data = podaci_gorivo)
summary(anova_model_highway)
```

## 5. Zaključak:

Na temelju rezultata ANOVA testova za usporedbu razlika u cijeni, potrošnji goriva u gradu i potrošnji goriva na autocesti između benzinskih i dizelskih automobila, možemo izvesti sljedeće zaključke:
  
  1. Cijena:
  Rezultati ANOVA testa za cijenu automobila pokazuju da nema statistički značajne razlike u cijeni između benzinskih i dizelskih automobila (p-vrijednost = 0.119 > 0.05). Stoga, na temelju ovih rezultata, ne možemo zaključiti da vrsta goriva značajno utječe na cijenu automobila.

2. Potrošnja u gradu:
  ANOVA test za potrošnju goriva u gradu pokazuje da postoji statistički značajna razlika između benzinskih i dizelskih automobila (p-vrijednost = 0.000559 < 0.05). Ova razlika sugerira da vrsta goriva ima utjecaj na potrošnju goriva u gradu. Preciznije, rezultati upućuju na to da postoji značajna razlika u prosječnim vrijednostima potrošnje goriva u gradu između benzinskih i dizelskih automobila.

3. Potrošnja na autocesti:
  ANOVA test za potrošnju goriva na autocesti također pokazuje statistički značajnu razliku između benzinskih i dizelskih automobila (p-vrijednost = 0.0253 < 0.05). To sugerira da vrsta goriva ima utjecaj na potrošnju goriva na autocesti. Analogno rezultatima za potrošnju u gradu, možemo zaključiti da postoji značajna razlika u prosječnim vrijednostima potrošnje goriva na autocesti između benzinskih i dizelskih automobila.

U zaključku, ovisno o varijablama koje analiziramo, vrsta goriva može imati značajan utjecaj na potrošnju goriva (u gradu i na autocesti), ali ne nužno i na cijenu automobila. 